【裁判字號】    97,訴,778
【裁判日期】    970918
【裁判案由】    營業稅
【裁判全文】
臺北高等行政法院判決
                                     97年度訴字第00778號
                              .
原      告  仁貴機械股份有限公司
代  表  人  甲○○（董事長）
被      告  財政部臺灣省北區國稅局
代  表  人  陳文宗（局長）
訴訟代理人  乙○○
上列當事人間因營業稅事件，原告不服財政部中華民國97年1 月
31日台財訴字第09600533220 號（案號：00000000）訴願決定，
提起行政訴訟。本院判決如下：
    主  文
原告之訴駁回。
訴訟費用由原告負擔。
    事  實
壹、事實概要：
    原告所有坐落臺北縣五股鄉○○村○○○路28號及增建部分
    房屋（以下簡稱系爭房屋），經臺灣板橋地方法院（以下簡
    稱板院）民事執行處以91年度執字第23341 號清償債務強制
    執行事件，於民國（下同）93年8 月19日拍定，拍定價格為
    新臺幣（下同）49,160,000元及830,000 元（均含稅），經
    實行分配後，尚不足以清償應優先受償之抵押權、擔保債權
    ，致應課徵之營業稅2,340,952 元及39,523元【〔（49,160
    ,000元÷1.05）×5%〕＝2,340,952 元；〔830,000 元÷
    1.05）×5%〕＝39,523元】未獲分配，被告乃向原告發單補
    徵上開營業稅。原告不服，申請復查，經被告以96年10月24
    日北區國稅法一字第0960008678號復查決定書駁回（下稱原
    處分），提起訴願，復遭財政部決定駁回，遂向本院提起行
    政訴訟。
貳、兩造聲明：
一、原告聲明：求為判決
(一)、訴願決定及原處分均撤銷。
(二)、訴訟費用由被告負擔。
二、被告聲明：求為判決如主文所示。
參、兩造之爭點：
一、原告主張之理由：
(一)、本件原告所有系爭房屋，經債權人張威珍向板院聲請拍賣抵
    押物之結果，該行為是否屬「銷售貨物或勞務及進口貨物」
    ，與是否可認原告為營業人，及其是否將貨物之所有權移轉
    與他人以取得代價者以為斷。惟所謂「銷售貨物」一詞，應
    指一般廠商或製造商將原料送進工廠加工，製造所取得之產
    品，或取自天然植物予以採收出賣或加工、包裝、銷售商店
    或市場之物品而言。且法院並非營業團體或營利機關，其拍
    賣系爭房屋並無取得代價或任何利益，原告亦非管業人，此
    觀加值型及非加值型營業稅法（以下簡稱營業稅法）第1-1
    、6 、14、21條等規定自明。原告既非營業人，而系爭房屋
    為不動產，亦非可搬運之物品或採收之產品，依法律規定及
    法理解釋，應不能以法院之「法拍房屋」認為「銷售貨物」
    。且依營業稅法第8 條規定，出售土地免徵營業稅，此係因
    土地非加工、製造之貨物。而土地與房屋為不可分離之不動
    產，出賣土地既可免稅，則依民法上類推解釋及行政程序法
    第4 、6 、7 條規定，何獨出賣房屋不能免稅？被告擅將法
    院之法拍屋視為變賣貨物，自有曲解法意之違誤，原處分及
    訴願決定顯已違背經驗法則與論理法則。被告逕認房屋部分
    非屬營業稅法第8 條規定之免稅貨物，仍有商榷餘地。
(二)、原告所有系爭土地及廠房，經台新銀行將債權讓與第三人張
    威珍，嗣其向法院聲請拍賣，惟原告對於法拍結果一無所得
    ，被告所屬新莊稽徵所倘遽以營業稅法課徵，依法無據，又
    依契稅條例第11條、第16條第4 項、第18條第1 項之規定，
    向法院標購拍賣之不動產，應由債權人或拍定人申報繳納契
    稅，並非由債務人申報繳納契稅，以符法意。又營利事業出
    售其非經常買進賣出之營利活動而持有之固定資產，始得免
    徵營業稅（改制前行政法院64年判字第276 號判例參照）。
    原告係經營製造機械模具等為正常業務，且非經常以系爭房
    屋為買進賣出之營利活動，故得免徵營業稅甚明。再依營業
    稅法施行細則第3 條規定，原告並非當事人，已如前述，尤
    非進口收貨人及持有人，依同法第5 條規定，本法第3 條第
    1 項及第2 項所稱取得代價，包括收取價金、取得貨物或勞
    務在內。故系爭房屋雖經法院拍賣，惟其非因營利而取得價
    金、取得貨物或勞務等情形，顯然不能混為一談。又財政部
    85年10月30日台財稅第851921699 號函釋並未向原告提示，
    該函釋是否能適用於本案，應由被告盡舉證責任。
二、被告主張之理由：
    板院拍賣系爭房地時，土地及房屋係分別計價，土地部分拍
    定金額56,890,000元，房屋部分拍定金額49,160,000元及83
    0,000 元。依營業稅法第1 條、第2 條第1 款、第3 條第1
    項及第8 條第1 項第1 款之規定，出售土地免徵營業稅，被
    告並未就土地部分拍定金額56,890,000元課予原告營業稅；
    又房屋部分因非屬營業稅法第8 條所規定之免稅貨物，原告
    為房屋所有權人，既經拍定即應課徵營業稅。又本件雖係經
    債權人向法院聲請拍賣，惟原告為該系爭房屋之所有權人，
    其因拍賣貨物拍定之價金而受有利益，自為營業稅法之納稅
    義務人。被告依法院及海關拍賣或變賣貨物課徵營業稅作業
    要點第4 點及第6 點之規定向板院民事執行處就拍賣貨物應
    納之營業稅額聲明參與分配，惟其拍定金額尚不足清償第一
    順位抵押權人張威珍之債權，致營業稅額2,340,952 元及39
    ,523元未獲分配，原核定補徵營業稅額2,340,952 元及39,5
    23元並無不合，應予維持。
    理  由
一、本件原告所有系爭房屋於93年8 月19日，經板院民事執行處
    以91年度執字第23341 號清償債務強制執行事件拍賣，拍定
    價格為49,160,000元及830,000 元（均含稅）。因實行分配
    後，尚不足以清償應優先受償之抵押權、擔保債權，致應課
    徵之營業稅2,340,952 元及39,523元【〔（49,160,000元÷
    1.05）×5%〕＝2,340,952 元；〔830,000 元÷1.05）×5%
    〕＝39,523元】未獲分配，被告乃向原告發單補徵上開營業
    稅2,340,952 元及39,523元。原告不服，迭經復查、訴願均
    遭駁回等事實，有財政部97年1 月31日台財訴字第09600533
    220 號訴願決定書、如事實概要所述之復查決定書、板院93
    年9 月9 日板院通91執實字第23341 號函附建物標示、強制
    執行金額計算書分配表等件影本附卷可稽（見原處分卷第11
    6-119 、94-97 、61-63 頁；本院卷第37頁），且為兩造所
    不爭，洵堪認定。
二、原告循序提起本件行政訴訟，主張：營業稅法所謂之銷售「
    貨物」應指一般廠商將原料送進工廠加工、製造所取得之產
    品，或取自天然植物予以採收出賣或加工、包裝、銷售商店
    或市場之物品而言。原告並非營業人，且系爭原告所有房屋
    為不動產，並非上述物品，故法院之「法拍房屋」不能認係
    「銷售貨物」。且房屋與營業稅法第8 條規定為免稅之土地
    同為不動產，是亦應類推適用該規定，為免稅之認定。又原
    告係經營製造機械模具等為正常業務，並非從事房屋買賣之
    營利活動，依改制前行政法院64年判字第276 號判例意旨，
    自得免徵營業稅。再原告就系爭拍賣並無所得，依契稅條例
    之規定，向法院標購拍賣之不動產，應由債權人或指定人申
    報繳納契稅，並非由債務人申報繳納，被告向原告為系爭營
    業稅之補徵，顯有違誤云云。
三、本院之判斷：
(一)、按「在中華民國境內銷售貨物或勞務及進口貨物，均應依本
    法規定課徵加值型或非加值型之營業稅。」、「營業稅之納
    稅義務人如左：一、銷售貨物或勞務之營業人。」、「將貨
    物之所有權移轉與他人，以取得代價者，為銷售貨物。」、
    「有左列情形之一者，為營業人：一、以營利為目的之公營
    、私營或公私合營之事業。」、「（第3 項）法院拍賣或變
    賣貨物前，應通知主管稽徵機關。主管稽徵機關如認該貨物
    屬應課徵營業稅者，應依法向法院聲明參與分配。（第4 項
    ）主管稽徵機關於聲明參與分配時，應以法院拍定或成交價
    額依規定稅率計算應納營業稅額，作為參與分配之金額。」
    營業稅法第1 條、第2 條第1款 、第3 條第1 項、第6 條第
    1 款、同法施行細則第47條第3 、4 項分別定有明文；是凡
    屬依營業稅法第4 章第1 節適用一般稅額計算之營業人，將
    貨物之所有權移轉與他人，以取得代價者，均為銷售貨物，
    應依法繳納加值型之營業稅。又「拍賣或變賣之貨物，其屬
    應繳納營業稅者，應依左列公式計算營業稅額：應納營業稅
    額＝拍定或成交價額÷（1 ＋徵收率5%）×徵收率5%。」、
    「主管稽徵機關應以公文書面向法院聲明參與分配，並向法
    院陳明係以法院拍定或成交價額依第4 點之計算公式計算之
    應納營業稅額，為參與分配之金額。」為法院及海關拍賣或
    變賣貨物課徵營業稅作業要點第4 點及第6 點所明定；再「
    未獲分配之營業稅款，應由稽徵機關另行填發『營業稅隨課
    違章（406 ）核定稅額繳款書』向被拍賣或變賣貨物之原所
    有人補徵之，如有滯欠未繳納者，應依欠稅程序處理。」亦
    經財政部85年10月30日台財稅第851921699 號函釋在案。核
    該上述要點及函釋乃財政部基於中央主管機關職權，釋示稽
    徵機關計算拍賣物品價額之認定及補徵未獲分配營業稅款之
    程序，並未牴觸營業稅法之規定，所屬稽徵機關自得援用。
(二)、次按「強制執行法上之拍賣，應解釋為買賣之一種，即拍定
    人為買受人，而以拍賣機關代替債務人立於出賣人之地位。
    」業經最高法院49年臺抗字第83號判例闡釋明確。準此，法
    院依強制執行法所為拍賣債務人財產之行為，實具有買賣性
    質之銷售貨物行為，自應依法課徵營業稅。經查，原告係以
    經營製造機械模具等業務營利之事業，業經其自認在卷（見
    本院卷第45頁），並有公司資料查詢附卷可稽（見本院卷第
    5 頁），則原告係屬上揭營業稅法第6 條第1 款規定之營業
    人，已堪認定。又依上揭營業稅法第3 條第1 項規定，只要
    將貨物所有權移轉與他人以取得代價者，均屬銷售貨物；參
    照同法第8 條第1 項第1 款規定：「下列貨物或勞務免徵營
    業稅：一、出售之土地。」明指土地亦在該法所稱「貨物」
    之列( 即出售土地亦屬貨物銷售，而貨物銷售應課徵營業稅
    ，故始於該條明文規定免徵；倘出售土地不屬貨物銷售，毋
    庸課徵營業稅，自不生免徵問題），是不論動產或不動產均
    應認屬營業稅法所謂之「貨物」範圍。而如前述，本件原告
    所有之系爭房屋既經法院拍賣，並移轉所有權予拍定人，取
    得價金以清償原告債務，即係由法院代債務人即原告出賣系
    爭房屋；而原告為營業人，其銷售貨物，並因銷售貨物拍定
    之價金而受有債務因清償而消滅之利益，依上揭營業稅法第
    2 條之規定，自為營業稅之納稅義務人，而負有繳納營業稅
    之義務。從而，被告依法院及海關拍賣或變賣貨物課徵營業
    稅作業要點第4 點規定，計算原告應納營業稅額如上述，經
    參與分配未獲分配後，發單補徵系爭稅額，揆之上開法令規
    定，自無不合。至營業稅法第8 條第1 項第1 款規定，出售
    土地免徵營業稅，係因土地所有權人出售土地，已依土地稅
    法課徵土地增值稅；房屋之出售既無同一情形，是有關房屋
    之出售，自無類推適用該條款規定，予以免徵之餘地。故原
    告主張房屋之出售亦應類推適用營業稅法第8 條第1 項第1
    款規定，免徵營業稅；且其非營業人，營業稅法規範之銷售
    貨物行為並不包含系爭為不動產之房屋在內，是就系爭法院
    拍賣之房屋，被告不應補徵營業稅云云，均有誤解，尚無可
    採。
(三)、復按營業稅法第4 章「稅額計算」第1 節「一般稅額計算」
    第14條第1 項規定：「營業人銷售貨物或勞務，除本章第2
    節另有規定外，均應就銷售額，分別按第7 條或第10條規定
    計算其銷項稅額…」；而依第2 節「特種稅額計算」第21條
    、第22條、第23條規定：「銀行業、保險業、信託投資業、
    證券業、期貨業、票券業及典當業，就其銷售額按第11條規
    定之稅率計算營業稅額…」、「第12條之特種飲食業，就其
    銷售額按同條規定之稅率計算營業稅額。…」、「農產品批
    發市場之承銷人、銷售農產品之小規模營業人、小規模營業
    人及其他經財政部規定免予申報銷售額之營業人，除申請按
    本章第1 節規定計算營業稅額並依第35條規定申報繳納者外
    ，就主管稽徵機關查定之銷售額按第13條規定之稅率計算營
    業稅額。」可知，依營業稅法第4 章第2 節規定稅額計算之
    營業人，係指銀行業、保險業、信託投資業、證券業、期貨
    業、票券業、典當業、第12條之特種飲食業暨農產品批發市
    場之承銷人、銷售農產品之小規模營業人、小規模營業人及
    其他經財政部規定免予申報銷售額之營業人；至於本件原告
    所從事各種五金零件、機械零件等之加工製造及買賣等（見
    本院卷第5 頁─公司資料），並非屬依第4 章第2 節特種稅
    額規定計算稅額之營業人，而係屬依第4 章第1 節一般稅額
    規定計算稅額之營業人甚明。故營業稅法第8 條第1 項第22
    款雖規定：「左列貨物或勞務免徵營業稅︰…依第4 章第
    2 節規定計算稅額之營業人，銷售其非經常買進、賣出而持
    有之固定資產。」然原告既非屬依第4 章第2 節特種稅額規
    定計算稅額之營業人，則依此規定之反面解釋（即凡應依營
    業稅法第4 章第1 節一般稅額規定計算稅額之營業人，將貨
    物（包括固定資產）之所有權移轉與他人，以取得代價者，
    為銷售貨物，仍應依法繳納加值型之營業稅），原告縱係銷
    售其非經常買進、賣出而持有之固定資產，亦應繳納營業稅
    。至改制前行政法院64年判字第276 號判例意旨：「營利事
    業出售其非經常買進賣出之營利活動而持有之固定資產，始
    得免徵營業稅，其經常運用信託資金及自有資金購買土地，
    於短期內出售牟利陸續購進，陸續售出者，自不得免徵營業
    稅。」係以當時營業稅法第7 條第18款規定：「營利事業出
    售其非經常買進賣出之營利活動而持有之固定資產免徵營業
    稅。」為裁判之基礎。今該款規定內容既已修正限於依第4
    章第2 節特種稅額規定計算稅額之營業人，始有適用（即營
    業稅法第8 條第1 項第22款規定），則原告自無從執該判例
    為其有利之論據。
(四)、再按「不動產之買賣、承典、交換、贈與、分割或因占有而
    取得所有權者，均應申報繳納契稅。但在開徵土地增值稅區
    域之土地，免徵契約稅。」契稅條例第1 條著有規定；又「
    不動產之買賣契稅，係就不動產買賣之債權契約行為而課徵
    ，並不以完成不動產所有權移轉取得之物權行為為其要件。
    故買賣行為一經發生，即應投納契稅。至該買賣契約以後是
    否履行，既與契稅納稅義務不生影響…」並有改制前行政法
    院58年判字第371 號判例可資參照。核契稅與營業稅分屬不
    同稅目，稅捐主體（契稅為取得所有權者；營業稅為移轉所
    有權者）、客體（原則上契稅限於上述6 種類型取得所有權
    者；營業稅則銷售貨物或勞務者均屬之）及課徵標準亦不相
    同（分別契稅條例第3 條；營業稅法第4 章），是原告執契
    稅條例之規定，主張向法院標購拍賣之不動產，應由債權人
    或指定人申報繳納契稅云云，亦無足推翻本院前開應向原告
    補徵系爭營業稅之認定。
四、綜上所述，原告之主張均無可採。被告以板院之拍定金額49
    ,160,000元及830,000 元（均含稅），核算原告就系爭拍賣
    房屋應納營業稅額2,340,952 元及39,523元，而予補徵，於
    法並無不合，訴願決定予以維持，亦無違誤；原告猶執前詞
    ，訴請撤銷，為無理由，應予駁回。
五、本件事證已臻明確，兩造其餘攻擊防禦方法經本院審酌後，
    核與本件判決結果均不生影響，故不再逐項論述，附敘明之
    。
據上論結，原告之訴為無理由，爰依行政訴訟法第98條第1 項前
段，判決如主文。
中    華    民    國    97    年     9    月   18     日
                    臺北高等行政法院第七庭
                              審判長法  官  林樹埔
                                    法  官  闕銘富
                                    法  官  林玫君
上為正本係照原本作成。
如不服本判決，應於送達後20日內，向本院提出上訴狀並表明上
訴理由，如於本判決宣示後送達前提起上訴者，應於判決送達後
20日內補提上訴理由書（須按他造人數附繕本）。
中    華    民    國    97    年     9    月   18     日
                                    書記官  黃玉鈴


司法院資訊處製作；財團法人民間司法改革基金會備份。
